【裁判字號】    99,訴,1794
【裁判日期】    991202
【裁判案由】    營利事業所得稅
【裁判全文】
臺北高等行政法院判決
                                      99年度訴字第1794號
                                    99年11月18日辯論終結
原      告  德駒保險代理人有限公司
代  表  人  蔡文平
訴訟代理人  徐俊賢（會計師）
被      告  財政部臺北市國稅局
代  表  人  凌忠嫄（局長）住同上
訴訟代理人  陳昆卿
上列當事人間營利事業所得稅事件，原告不服財政部中華民國99
年6 月30日台財訴字第09900225570 號（案號：第09901352號）
訴願決定，提起行政訴訟，本院判決如下：
    主  文
原告之訴駁回。
訴訟費用由原告負擔。
    事  實  及  理  由
一、事實概要：緣原告係經營保險代理業，民國96年度營利事業
    所得稅結算申報，列報營業淨利新臺幣（下同）10,671,807
    元及全年所得額10,689,853元，被告初查依其申報數核定，
    嗣查獲原告本期營業成本及各項費用合計數與課稅資料歸戶
    清單進項憑證資料差異達4 千餘萬元，經通知其提示帳簿憑
    證供核，原告逾期未提示，乃按該業（行業標準代號：6450
    -12 ）同業利潤標準淨利率27﹪核算營業淨利14,406,938元
    ，加計非營業收入總額18,046元後，重行核定全年所得額14
    ,424,984元及應補稅額933,783 元。原告不服，申請復查，
    未獲變更，提起訴願，遭決定駁回，遂提起本件行政訴訟。
二、本件原告主張：
  (一)訴之聲明：
    1.訴願決定、原處分均撤銷。
    2.訴訟費用由被告負擔。
  (二)「中華民國52年1 月29日修正公布之所得稅法第80條第3 項
    前段所定，納稅義務人申報之所得額如在稽徵機關依同條第
    2 項核定各該業所得額之標準以上者，即以其原申報額為準
    ，係指以原申報資料作為進行書面審查所得額之基準，稽徵
    機關自不得逕以命令另計查核程序，調閱帳簿、文據及有關
    資料，調查核定之。財政部臺灣省北區國稅局於86年5 月23
    日訂定之財政部臺灣省北區國稅局書面審核綜合所得稅執行
    業務者及補習班幼稚園托兒所簡化查核要點第7 點：『適用
    書面審查案件每年得抽查百分之10，並就其帳簿文據等有關
    資料查核認定之。』對申報之所得額在主管機關核定之各該
    業所得額之標準以上者，仍可實施抽查，再予個別查核認定
    ，與所得稅法第80條第3 項前段規定顯不相符，增加人民法
    律所未規定之租稅程序上負擔，自有違憲法第19條租稅法律
    主義，應自本解釋公布之目起至達1 年內失效。本院釋字第
    247 號解釋應予補充。」為97年4 月3 日司法院釋字第640
    號解釋在案。
  (三)「釋字第247 號解釋應予補充」意指增加人民法律所未規定
    之租稅程序上負擔之「營利事業所得稅結算申報書面審核案
    件抽查要點」第4 點第4 目亦將於司法院釋字第640 號解釋
    公布之日起1 年之98年4 月2 日罹於失效。故於98年4 月2
    日屬尚未核課確定之案件，不可再以上開抽查要點第4 點第
    4 目規定之「發現申報異常」進行調查甚明。本案被告於98
    年4 月10日發出調查通知函，屬於尚未核課確定之案件殆無
    疑義。其通知所稱調查依據為營利事業所得稅結算申報書面
    審核案件抽查要點第4 條（註：應是點之誤植），已屬失效
    條文，依司法院解釋意旨，不容違法進行調查。
  (四)司法院釋字第640 號解釋之理由書最後一段，「財稅機關如
    為促使納稅義務人誠實申報，維護納稅公平，認縱令申報所
    得額已達主管機關核定之各該業所得額標準，仍有實施抽查
    核定之必要時，自可檢討修正相關稅法條文予以明定，併此
    指明。」已道盡大法官對行政機關之期許及要求，而目前稽
    徵機關絲毫不願承受延誤修法所應付出之代價。反而在稽徵
    實務上繼續違法違憲，如此不僅司法院釋字第640 號解釋之
    發布毫無意義，且凸顯行政權之濫權。
  (五)司法院釋字第247 號解釋為「稽徵機關已依所得稅法第80條
    第2 項核定各該業所得額標準者，納稅義務人申報之所得額
    ，如在上項標準以上，依同條第3 項規定，即以其源中報額
    為準，旨在簡化稽徵手縝，期使徵納兩便，並非謂納稅義務
    人申報額在標準以上者，即不負誠實申報之義務。故倘有匿
    報、短報或漏報等情事，仍得依所得稅法第103 條、第111
    條、稅捐稽徵法第21條及第30條等規定，調查課稅資料，予
    以補徵或裁罰。財政部發布之營利事業所得稅結算申報書面
    審核案件抽查辦法、營利事業所得稅結算申報查核準則及中
    華民國59年5 月18日台財稅字第23798 號令即係為執行該等
    法律之規定而訂定，就此而言，與憲法尚無牴觸。…」，被
    告於本案引用該解釋文之「匿報、短報或漏報情事」得予以
    調查課稅資料，係將「匿報、短報或漏報情事」張冠李戴於
    「發現申報異常」，將造成前後不一致。蓋本案被告認定應
    予調查之情事係「發現申報異常」，引用條文為所得稅法第
    80條；與「匿報、短報或漏報情事」及其引用條文為所得稅
    法第103 條（檢舉案件）、第110 條（漏稅罰）等是屬二事
    ，應予釐清。故本案既非檢舉案件、亦非已查獲匿報、短報
    或漏報，則不可錯用該司法院解釋，予以調查課稅資料。
  (六)有關其他司法院解釋，於實務上之運作情形，如司法院釋字
    第650 號解釋，於98年9 月25日財政部臺北市國稅局與台北
    市會計師公會「98年度國稅法規暨稽徵實務座談會」提案16
    ，被告所表示之意見為：「…97年10月31日以前，已依營利
    事業所得稅查核準則第36條之1 第2 項規定設算利息收入，
    尚未核課確定案件，依司法院釋字第650 號解釋，本局不再
    設算利息收入，…。」，故本案屬98年4 月2 日尚未校課確
    定案件，依相同處理方式，應不再依營利事業所得稅結算申
    報書面審核案件抽查要點第4 點第4 目之「發現申報異常」
    進行調查。綜上請求判決如聲明所示。
三、被告則以：
  (一)訴之聲明：
    1.駁回原告之訴。
    2.訴訟費用由原告負擔。
  (二)按「稽徵機關接到結算申報書後，應派員調查，核定其所得
    額及應納稅額。前項調查，稽徵機關得視當地納稅義務人之
    多寡採分業抽樣調查方法，核定各該業所得額之標準。納稅
    義務人申報之所得額如在前項規定標準以上，即以其原申報
    額為準，如不及前項規定標準者，應再個別調查核定之。…
    …稽徵機關對所得稅案件進行書面審核、查帳審核與其他調
    查方式之辦法，及對影響所得額、應納稅額及稅額扣抵計算
    項目之查核準則，由財政部定之。」、「稽徵機關進行調查
    或復查時，納稅義務人應提示有關各種證明所得額之帳簿、
    文據；其未提示者，稽徵機關得依查得之資料或同業利潤標
    準，核定其所得額。……納稅義務人已依規定辦理結算申報
    ，但於稽徵機關進行調查時，通知提示有關各種證明所得額
    之帳簿、文據而未依限期提示者，稽徵機關得依查得之資料
    或同業利潤標準核定其所得額；……」為行為時所得稅法第
    80條及第83條第1 項、第3 項所明定。次按「營利事業申報
    之所得額達各該業所得額標準或經會計師查核簽證申報之案
    件，稽徵機關應依本準則及營利事業所得稅結算申報書面審
    核案件抽查要點之規定辦理。」為行為時營利事業所得稅查
    核準則第2 條第3 項所規定。又「……下列案件得優先列入
    抽查：……（四）經書面審核發現申報異常或涉嫌違章情節
    重大者。」復為營利事業所得稅結算申報書面審核案件抽查
    要點第4 點第4 目所規定。再按「稽徵機關已依所得稅法第
    80條第2 項核定各該業所得額標準者，納稅義務人申報之所
    得額，如在上項標準以上，依同條第3 項規定，即以其原申
    報額為準，旨在簡化稽徵手續，期使徵納兩便，並非謂納稅
    義務人申報額在標準以上者，即不負誠實申報之義務。故倘
    有匿報、短報或漏報等情事，仍得依所得稅法第103 條、第
    110 條、稅捐稽徵法第21條及第30條等規定，調查課稅資料
    ，予以補徵或裁罰。財政部發布之營利事業所得稅結算申報
    書面審核案件抽查辦法、營利事業所得稅結算申報查核準則
    及中華民國59年5 月18日台財稅字第23798 號令即係為執行
    該等法律之規定而訂定，就此而言，與憲法尚無牴觸。」為
    司法院釋字第247 號所解釋。
  (三)查92年1 月15日修訂增列所得稅法第80條第5 項立法理由略
    以：「考量稽徵機關對於所得稅案件進行調查、審核時，宜
    有一致之規範，財政部目前訂有營利事業所得稅結算申報書
    查審要點、營利事業所得稅結算申報書面審核案件抽查辦法
    及營利事業所得稅查核準則等規定，惟尚乏法律授權依據，
    為達課稅公平之目標，並為適應快速變遷之工商社會，該等
    要點、辦法及準則之內容，勢須經常配合修正，為維持其機
    動性，宜以法規命令之方式為之，又對綜合所得稅案件亦有
    訂定相關規定之必要，爰基於目前及未來對所得稅案件進行
    調查、審核之需要，依行政程序法第150 條第2 項規定，增
    訂第5 項授權財政部就稽徵機關對所得稅案件進行調查及對
    影響所得額、應納稅額及稅額扣抵計畫項目之查核訂定相關
    辦法及準則，俾資遵循。」及93年1 月2 日修正公布營利事
    業所得稅查核準則第1 條及第2 條第3 項分別為：「本準則
    依所得稅法第80條第5 項規定訂定之。」及「營利事業申報
    之所得額達各該業所得額標準或經會計師查核簽證申報之案
    件，稽徵機關應依本準則及營利事業所得稅結算申報書面審
    核案件抽查要點之規定辦理。」基此，本件為96年度營利事
    業所得稅事件，被告援引營利事業所得稅結算申報書面審核
    案件抽查要點之規定，於法有據。
  (四)另揆諸司法院釋字第640 號解釋意旨，係指明財政部臺灣省
    北區國稅局書面審核綜合所得稅執行業務者及補習班幼稚園
    托兒所簡化查核要點有違憲缺失，原告將之與財政部發布之
    營利事業所得稅結算申報書面審核案件抽查要點混為一談，
    容有誤解，委無足採，又原告指陳司法院釋字第650 號解釋
    之見解，亦與本件無涉。茲原告再執前詞爭執，實難謂有理
    由，原處分（復查決定）及訴願決定並無不合，請續予維持
    。據上論述，本件原處分、訴願決定均無違誤，為此請求判
    決如被告答辯之聲明。
四、經查：
  (一)按行為時所得稅法第80條：「（第1 項）稽徵機關接到結算
    申報書後，應派員調查，核定其所得額及應納稅額。（第2
    項）前項調查，稽徵機關得視當地納稅義務人之多寡採分業
    抽樣調查方法，核定各該業所得額之標準。（第3 項）納稅
    義務人申報之所得額如在前項規定標準以上，即以其原申報
    額為準，如不及前項規定標準者，應再個別調查核定之。（
    第4 項）各業納稅義務人所得額標準之核定，應徵詢各該業
    同業公會之意見。（第5 項）稽徵機關對所得稅案件進行書
    面審核、查帳審核與其他調查方式之辦法，及對影響所得額
    、應納稅額及稅額扣抵計算項目之查核準則，由財政部定之
    。」；第83條第1 項、第3 項：「稽徵機關進行調查或復查
    時，納稅義務人應提示有關各種證明所得額之帳簿、文據；
    其未提示者，稽徵機關得依查得之資料或同業利潤標準，核
    定其所得額。……納稅義務人已依規定辦理結算申報，但於
    稽徵機關進行調查時，通知提示有關各種證明所得額之帳簿
    、文據而未依限期提示者，稽徵機關得依查得之資料或同業
    利潤標準核定其所得額；……。」。次按行為時營利事業所
    得稅查核準則第2 條第3 項：「營利事業申報之所得額達各
    該業所得額標準或經會計師查核簽證申報之案件，稽徵機關
    應依本準則及營利事業所得稅結算申報書面審核案件抽查要
    點之規定辦理。」。再按營利事業所得稅結算申報書面審核
    案件抽查要點第4 點第4 目：「……下列案件得優先列入抽
    查：……（四）經書面審核發現申報異常或涉嫌違章情節重
    大者。」為所規定。又按司法院釋字第247 號解釋：「稽徵
    機關已依所得稅法第80條第2 項核定各該業所得額標準者，
    納稅義務人申報之所得額，如在上項標準以上，依同條第3
    項規定，即以其原申報額為準，旨在簡化稽徵手續，期使徵
    納兩便，並非謂納稅義務人申報額在標準以上者，即不負誠
    實申報之義務。故倘有匿報、短報或漏報等情事，仍得依所
    得稅法第103 條、第110 條、稅捐稽徵法第21條及第30條等
    規定，調查課稅資料，予以補徵或裁罰。財政部發布之營利
    事業所得稅結算申報書面審核案件抽查辦法、營利事業所得
    稅結算申報查核準則及中華民國59年5 月18日台財稅字第23
    798 號令即係為執行該等法律之規定而訂定，就此而言，與
    憲法尚無牴觸。」。準此，縱納稅義務人申報之所得額如在
    該業所得額標準之上，惟經發現有匿報、短報或漏報所得額
    之情事，自得依法調帳查核。
  (二)本件原告96年度營利事業所得稅結算申報，列報營業成本13
    ,873,348元、營業費用及損失總額28,813,877元，合計42,6
    87,225元，惟經被告調查，其申報本期應稅銷售額相關進貨
    及費用總額僅為607,610 元，進項金額差異高達42,079,615
    元，經通知原告提示帳證供核，原告迄未提示，有原告96年
    度營利事業所得稅結算申報書、調帳通知書及課稅資料歸戶
    清單等資料附原處分卷可稽。
  (三)我國所得稅制採申報制，其制度核心價值之一，即由納稅義
    務人秉持誠實精神主動申報完稅，故納稅義務人倘有匿報、
    短報或漏報等情事，則其偏離所得稅制之核心價值，為法所
    不許。又納稅義務人對所申報內容除應詳盡審查核對之外，
    於稅捐稽徵機關審查核對時，亦負有提示帳證供核之協力義
    務。本件原告96年度營利事業所得稅結算申報，列報營業成
    本13,873,348元、營業費用及損失總額28,813,877元，合計
    42,687,225元，惟經被告調查，其申報本期應稅銷售額相關
    進貨及費用總額僅為607,610 元，進項金額差異高達42,079
    ,615元，此為原告所不爭執。是被告通知原告提示帳證供核
    ，原告卻未提示，原告顯未依誠實精神申報、未盡提示帳證
    協力義務，則被告依所得稅法第83條第1 項、第3 項規定，
    自得按其同業利潤標準淨利率核定營業淨利14,406,938 元
    及全年所得額14,424,984元，經核於法並無違誤。
  (四)至原告援引司法院釋字第640 號解釋，指本件查核程序所適
    用之「營利事業所得稅結算申報書面審核案件抽查要點」第
    4 點第4 目，應隨同司法院釋字第640 號解釋之意旨，自該
    解釋公布之日起1 年之98年4 月2 日罹於失效云云。經查，
    司法院釋字第640 號解釋係針對財政部臺灣省北區國稅局於
    86年5 月23日訂定之財政部臺灣省北區國稅局書面審核綜合
    所得稅執行業務者及補習班幼稚園托兒所簡化查核要點笫7
    點：「適用書面審查案件每年得抽查百分之十，並就其帳簿
    文據等有關資料查核認定之。」所為之解釋，認該要點規定
    對申報之所得額在主管機關核定之各該業所得額之標準以上
    者，仍可實施抽查，再予個別查核認定，與所得稅法第83條
    第3 項前段規定顯不相符，增加人民法律所未規定之租稅程
    序上負擔，有違憲法第19條租稅法律主義，應自解釋公布之
    日起至遲1 年內失效，與本件程序所適用之「營利事業所得
    稅結算申報書面審核案件抽查要點」第4 點第4 目無涉。又
    該號解釋另指明「本院釋字第247 號解釋應予補充」，乃釋
    字第247 號解釋揭示「稽徵機關已依所得稅法第80條第2 項
    核定各該業所得額標準者，納稅義務人申報之所得額，如在
    上項標準以上，依同條第3 項規定，即以其原申報額為準，
    旨在簡化稽徵手續，期使徵納兩便，並非謂納稅義人申報額
    在標準以上者，即不負誠實申報之義務。故倘有匿報、短報
    或漏報等情事，仍得依所得稅法第103 條、第110 條、稅捐
    稽徵法第21條及第30條等規定，調查課稅資科，予以補徵或
    裁罰。財政部發布之營利事業所得稅結算申報書面審核案件
    抽查辦法、營利事業所得稅結算申報查核準則及中華民國59
    年5 月18日台財稅字第2398號令即係為執行該等法律之規定
    而訂定，就此而言，與憲法尚無牴觸。惟前述抽查辦法第3
    條、第4 條查核準則第2 條及上開令示，與所得稅法第80條
    第3 項之規定，文義上易滋誤解，應予檢討修正。」，即
    640 號解釋另進一步闡釋稽徵機關另訂查核程序應有法律授
    權之意旨。惟查，司法院釋字第247 、640 號解釋理由書均
    指明「所得稅法第80條第2 項核定各該業所得額標準者，納
    稅義務人申報之所得額，如在上項標準以上，依同條第3 項
    規定，即以其原申報額為準，旨在簡化稽徵手續，期使徵納
    兩便，並非謂納稅義人申報額在標準以上者，即不負誠實申
    報之義務。故倘有匿報、短報或漏報等情事，仍得依所得稅
    法第103 條、第110 條、稅捐稽徵法第21條及第30條等規定
    ，調查課稅資科，予以補徵或裁罰。」，本件原告96年度營
    利事業所得稅結算申報有前述異常情形，亦即屬於營業淨利
    之減項有42,079,615元係屬帳載不明，已有匿報營業淨利之
    疑，被告通知原告提示帳證供核，乃屬稅捐稽徵法第30條所
    規定之調查程序，參諸前揭司法院解釋意旨並無違誤。另原
    告指被告認定本件應予調查之情事係「發現申報異常」，不
    可錯用司法院解釋，予以調查課稅資料云云。有關本件程序
    上之適法已如前述，且92年1 月15日修訂增列所得稅法第80
    條第5 項規定：「稽徵機關對所得稅案件進行書面審核、查
    帳審核與其他調查方式之辦法，及對影響所得額、應納稅額
    及稅額扣抵計算項目之查核準則，由財政部定之。」，其立
    法理由略以：「考量稽徵機關對於所得稅案件進行調查、審
    核時，宜有一致之規範，財政部目前訂有營利事業所得稅結
    算申報書查審要點、營利事業所得稅結算申報書面審核案件
    抽查辦法及營利事業所得稅查核準則等規定，惟尚乏法律授
    權依據，為達課稅公平之目標，並為適應快速變遷之工商社
    會，該等要點、辦法及準則之內容，勢須經常配合修正，為
    維持其機動性，宜以法規命令之方式為之，又對綜合所得稅
    案件亦有訂定相關規定之必要，爰基於目前及未來對所得稅
    案件進行調查、審核之需要，依行政程序法第150 條第2 項
    規定，增訂第5 項授權財政部就稽徵機關對所得稅案件進行
    調查及對影響所得額、應納稅額及稅額扣抵計畫項目之查核
    訂定相關辦法及準則，俾資遵循。」及93年1 月2 日修正公
    布營利事業所得稅查核準則第1 條及第2 條第3 項分別為：
    「本準則依所得稅法第80條第5 項規定訂定之。」及「營利
    事業申報之所得額達各該業所得額標準或經會計師查核簽證
    申報之案件，稽徵機關應依本準則及營利事業所得稅結算申
    報書面審核案件抽查要點之規定辦理。」，準此，自難謂「
    營利事業所得稅結算申報書面審核案件抽查要點」缺乏法律
    授權，原告主張自屬誤會，難以成立。另原告所引實務界為
    因應釋字第650 號解釋之處理方式，亦與本件無關，併予敘
    明。
五、從而，原處分於法並無違誤，訴願決定予以維持，核無不合
    。原告訴請撤銷，為無理由，應予駁回。
據上論結，本件原告之訴為無理由，爰依行政訴訟法第98條第1
項前段，判決如主文。
中    華    民    國    99    年    12    月     2    日
                       臺北高等行政法院第四庭
                               審判長法  官  黃  本  仁
                                     法  官  陳  秀  
                                     法  官  李  玉  卿
上為正本係照原本作成。
如不服本判決，應於送達後20日內，向本院提出上訴狀並表明上
訴理由，如於本判決宣示後送達前提起上訴者，應於判決送達後
20日內補提上訴理由書（須按他造人數附繕本）。
中    華    民    國    99    年    12    月     2    日
                                     書記官  陳  又  慈

司法院資訊處製作；財團法人民間司法改革基金會備份。
